臺北高等行政法院判決　　　　　　　　　　　　　九十年度訴字第三五四五號
　　　　　　　　　　　　　　　.
　　原　　　告　甲○○
　　訴訟代理人　丁○○
　　　　　　　　邱琦瑛律師
　　被　　　告　台北市政府工務局養護工程處
　　代　表　人　乙○○處長）.
　　訴訟代理人　丙○○
　　　　　　　　戊○○
右當事人間因土地徵收補償事件，原告不服台北市政府中華民國九十年二月二十七日
府訴字第九○○一九五八二○○號訴願決定，提起行政訴訟。本院判決如左：
　　主  文
原告之訴駁回。
訴訟費用由原告負擔。
　　事  實
壹、事實概要：
    緣原告所有坐落台北市○○區○○段一小段五一五—一地號土地（下稱系爭土地
    ），位於台北市○○路○段二八五巷五十九弄都市計畫八公尺寬道路用地上，該
    道路現況為已達都市計畫寬度使用之既成道路，人車通行順暢。原告於民國（下
    同）八十九年十月十九日向台北市政府提出申請書，請求徵收補償系爭土地，經
    該府交由被告以八十九年十月二十七北市工養權字第八九六四五七○四○○號書
    函否准所請。原告不服提起訴願，亦遭駁回，遂向本院提起行政訴訟。
貳、兩造聲明：
　一、原告聲明求為判決：
    (一)訴願決定、原處分均撤銷。
    (二)命被告就原告所有系爭土地辦理徵收補償。
　二、被告聲明求為判決：
    駁回原告之訴。
參、兩造之爭點：
  一、原告主張之理由：
    (一)依司法院釋字第四○○號解釋：「‧‧‧既成道路符合一定要件而成立公用地
      役關係者，其所有權人對土地既已無從自由使用收益，形成因公益而特別犧牲
      其財產上之利益，國家自應依法律之規定辦理徵收給予補償，各級政府如因經
      費困難，不能對上述道路全面徵收補償，有關機關亦應訂定期限籌措財源逐年
      辦理或以他法補償‧‧‧」，是而可知就符合特定規定之既成道路，人民享有
      申請徵收及請求對不能使用收益部分予以補償之權利。
    (二)查原訴願決定就原告請求徵收部分，係持除土地徵收條例第八條第一項第一款
      規定者外，人民並無得主動請求徵收土地之公法上權利為由，予以駁回。按人
      民公法上請求權應視法律規範意旨通盤考量，得否遽採應限於法律明定有請求
      權者，始得謂具備公法上請求權，已有審酌之餘地，原訴願決定理由似過速斷
      。原訴願決定另就原告應予補償損失部份，竟以囿於財源之籌措困難，而認公
      權力機關得免於法定之補償義務云云，實有輕縱公權力機關違法之處，即難令
      原告甘服。
  二、被告主張之理由：
    (一)就程序方面：
      被告八十九年十月二十七日北市工養權字第八九六四五七○四○○號書函，僅
      係單純的敘述台北市○○○○道路補償事宜目前規劃籌處情形，依訴願法第一
      條第一項、第三條第一項規定及前行政法院四十四年判字第一八號、六十二年
      裁字第四一號判例，應非行政處分，合先敘明。
    (二)就實體方面：
      系爭土地係位台北市○○路○段二八五巷五九弄八公尺都市○○道路用地上，
      被告並無主動開闢計畫，該道路現況人車通行順暢，為已達都市計畫寬度使用
      之既成道路。原告申請土地徵收並予相當補償；惟台北市○○○○○道路之處
      理，經檢討該市○○○○道路土地產權仍為私有者甚多，所需經費龐大，非台
      北市政府財政所能負擔，不宜個案處理，故納入既成道路通盤檢討辦理。又私
      有土地所有權人於土地徵收條例施行前，除符合土地法第二百十七條規定外，
      並無得主動請求徵收土地之公法上權利；土地徵收條例施行後，亦僅於符合該
      條例第八條及第五十八條第一、二項規定始得請求徵收土地，故依現行法律之
      規定，其尚不符合請求徵收之規定，換言之，原告並無請求徵收之公法上請求
      權。另依司法院釋字第四○○號解釋「‧‧‧各級政府如因經費困難，不能對
      上述道路全面徵收補償，有關機關亦應訂定期限籌措財源逐年辦理或以他法補
      償。‧‧‧」被告原恪遵司法院大法官解釋意旨及行政院秘書長八十五年十二
      月十四日研商私有既成道路如何處理之結論辦理，由相關局、處研議以自治條
      例方式辦理，原擬採協議價購方式發給地主分年分期之支付憑證，經財政部函
      示仍應有公共債務法所稱債務之適用，致台北市政府原擬補償方式，將使舉債
      超過法定上限，而有窒礙難行之處。茲鑑於既成道路之補償係屬全國性之問題
      ，宜有全國一致性之處理原則，台北市政府擬俟中央統一訂定補償辦法後再行
      辦理，足見台北市政府對於處理既成道路補償事宜確實曾積極推展。是以被告
      依上述解釋及法令意旨，函復原告，於法並無不合。
　　理  由
壹、程序方面：
　　按「訴訟標的之請求雖有變更、但其請求之基礎不變者，原告訴之變更，應予准
　　許」，行政訴訟法第一百十一條第三項第二款定有明文。本件原告九十年四月二
　　十五日起訴時，原係對「台北市政府工務局」訴請「台北市政府應就原告所有系
    爭土地辦理徵收補償」。嗣於本院九十一年二月二十二日審理時，原告當庭將被
    告由台北市政府工務局變更為「台北市政府工務局養護工程處」，並將原訴之聲
    明第二項變更為「被告台北市政府工務局養護工程處應就原告所有系爭土地辦理
    徵收補償」，經核其請求基礎不變，其所為訴之變更，應予准許，合先敘明。
貳、本院論斷：
　一、請求撤銷原處分及訴願決定部分：
　　(一)被告所為函復是否為行政處分：
　　  1.按提起行政撤銷訴訟，以有行政機關違法之行政處分存在為前提，而所謂行
        政處分，乃中央或地方機關就公法上具體事件所為之決定或其他公權力措施
        應對外直接發生法律效果之單方行政行為，此觀行政訴訟法第四條第一項，
        訴願法第三條第一項規定甚明。至若行政機關所為單純之事實述或理由說
        明，既不因該項述或說明而生法律效果，自非行政處分，人民對之即不得
        提起行政訴訟，改制前之行政法院復著有四十四年判字第十八號判例可資參
        照。
　　  2.本件原告於八十九年十月十九日向台北市政府提出申請書，請求徵收補償系
        爭土地，經該府交由被告以八十九年十月二十七日北市工養權字第八九六四
        五七○四○○號書函復稱略以：「‧‧‧二、系爭土地，為都市計畫八公尺
        寬道路用地，該道路並非本府主動興築，惟現況已達計畫寬度使用，人車通
        行順暢，故暫無徵收改善計畫。三、按本市○○○○道路土地產權為私有者
        甚多，有關既成道路私有土地之徵收補償，原計畫以本府主動開闢而尚未辦
        理徵收之既成道路為優先處理範圍，並由本府相關局、處以自治條例方式研
        議細部補償方案，擬採協議價購方式發給地主分年分期之支付憑證，惟經財
        政部函釋仍應有公共債務法所稱債務之適用，致本府原擬補償方式，將使舉
        債超過法定上限，而有窒礙難行之處。茲鑑於既成道路之補償係屬全國性問
        題，宜有全國一致性之處理原則，本府擬俟中央統一訂定補償辦法後再行辦
        理等語。」查「土地徵收，依本條例之規定，本條例未規定者，適用其他法
        律之規定。」、「本條例所稱主管機關：在中央為內政部；在直轄市為直轄
        市政府，在縣（市）為縣（市）政府。」、「徵收土地或土地改良物，由中
        央主管機關核准之。」「徵收土地或土地改良物應發給之補償費，由需用土
        地人負擔，並繳交該直轄市或縣（市）主管機關轉發之。」土地徵收條例第
        一條第二項、第二條、第十四條、第十九條分別定有明文。準此，有關系爭
        土地之徵收核准機關，應為內政部，而補償機關為台北市政府，而被告僅係
        居於「需用土地人」之法律地位而已。次查土地徵收係國家因公共事業之需
        要，對人民受憲法保障之財產權，經由法定程序予以剝奪之謂（司法院釋字
        第四二五號解釋參照），是土地徵收之法律關係，除法律另有規定（如：土
        地徵收條例第五十七條第二項）外，僅屬國家與需用土地人間之函請土地徵
        收、以及國家與私有土地所有權人（即被徵收人）間之徵收補償之二面關係
        ，需用土地人與私有土地所有權人間不發生任何法律關係甚明。從而，被告
        既非徵收補償之主管機關，則其所為上開函復，純係居於需用土地人之法律
        地位，針對原告之請求所為經辦事件之事實述或理由說明，並不因而發生
        徵收補償之法律效果，揆諸首揭規定及意旨，並非行政處分，自不得對之提
        起行政爭訟。
    (二)被告適格欠缺部分：
    　縱認被告所為上開函復之性質，係屬行政處分，然按土地徵收條例第一條、第
      二條、第十四條、第十九條等規定，本件徵收核准機關為內政部，補償機關為
      台北市政府，被告僅係需用土地人，既如上述。則原告逕以非徵收補償主管機
      關之台北市政府工務局養護工程處為被告，對之提起本作之訴，被告適格自有
      欠缺。
  二、請求徵收土地並予補償部分：
　　　原告所有系爭土地，地目為「道」，迄未辦理徵收及補償之事實，為兩造所不
      爭執，堪信為真實。本件所應審究者，為原告可否依行政訴訟法第五條規定，
      對被告提出課予義務之訴，請求被告作成徵收處分及原告可否依據司法院釋字
      第四○○號解釋，請求被告給付徵收補償費之問題。茲分述如次：
　　(一)按提起行政訴訟法第五條之課予義務訴訟，以人民因中央或地方機關對其依法
      申請之案件，於法令所定期間內應作為而不作為、或予以駁回，認為其權利或
      法律上利益受損害者為必要。其所稱依申請之案件，係指人民依法規之規定對
      國家享有公法上請求權而言。經查，土地徵收係指國家因公共事業之需要，對
      人民受憲法保障之財產權，經由法定程序予以剝奪之謂（司法院釋字第四二五
      號解釋參照）。因而，土地徵收只能基於有利於公共事業之公益需要，始得由
      國家依法令所定法定程序為之。準此，土地徵收僅有國家始為徵收權之主體（
      行政法院二十四年判字第十八號判例參照），一般人民除法律別有規定外（如
      土地徵收條例第八條），並無請求國家徵收其所有土地之公法上請求權。至於
      司法院釋字第四○○號解釋固指既成道路成立公用地役關係者，其所有權人因
      公益而特別犧牲其財產上之利益，國家自應依法律之規定辦理徵收給予補償，
      若在某一道路範圍內之私有土地均辦理徵收，僅因既成道路有公用地役關係而
      以命令規定繼續使用，毋庸同時徵收補償，顯與平等原則相違等語。惟該解釋
      既明言「國家應依『法律』之規定辦理徵收給予補償」，其所稱之法律，揆諸
      法律保留原則係指國會所制定之法律而言，自不包括該號解釋在內，抑且該號
      解釋理由亦敘明：「‧‧‧各級政府如因經費困難，不能對上述道路全面徵收
      補償，有關機關亦應訂定期限籌措財源逐年辦理或以他法補償。‧‧‧」等語
      ，足證該解釋僅係為國家立法及施政之指針，並非可作為人民得向國家請求土
      地徵收之法律基礎。則原告提起行政訴訟法第五條之課予義務訴訟，於法難謂
      妥適。
　　(二)縱認原告有請求被告就系爭土地予以徵收之公法上請求權，惟依現行土地徵收
      條例規定，本件系爭土地之徵收核准機關，應為內政部，補償機關為台北市政
      府，已如前述，被告並無作成徵收處分之權利，則原告請求被告作成徵收處分
      ，係屬被告當事人不適格。原告依行政訴訟法第五條規定，請求被告對系爭土
      地辦理徵收補償，難謂有理由。
　　(三)末按土地徵收之性質，係行政處分，事實行為無從構成土地徵收。因此，徵收
      補償地價之發放，應以需用土地人已經申請並經核准為前提，亦即必須已經徵
      收土地，方有補償可言；此觀土地徵收條例第十一、十三、十四、十七、十八
      、十九、二十、二十二等條之規定自明。本件系爭土地既未經徵收，原告請求
      被告辦理系爭土地之徵收補償，於法未合，應予駁回。縱已有核准徵收處分存
      在者，其發給徵收補償費之機關，亦為台北市政府，既如上述。則原告逕以非
      徵收補償主管機關之台北市政府工務局養護工程處為被告，對之訴請發給徵收
      補償費，亦非有據。
　　(四)至於土地徵收地價補償費之給予，固係土地徵收之合法要件之一，苟國家實施
      土地徵收而未給予地價補償費者，其法效果為何，學說見解尚非一致，然參酌
      司法院第一一○號解釋：「‧‧‧需用土地人不於公告完畢後十五日內，將應
      補償地價及其他補償費額繳交主管機關發放完竣者，依本院院解字第二七○四
      號解釋，其徵收土地核准案，故應從此失其效力。」意旨以觀，似不採請求權
      發生說，從而人民對政府並無徵收補償之公法上請求權，僅能於對補償金不服
      時，提起撤銷訴訟，併此明。
據上論結，本件原告之訴為無理由，爰依行政訴法第九十八條第三項前段，判決如主
文。
中　　華　　民　　國　　　九十一　　年　　　三　　　　月　　　八　　　　日
                              臺 北 高 等 行 政 法 院  第 五 庭
                                          審 判 長 法　官　葉百修
                                                 　法  官　帥嘉寶
                                                 　法  官　劉介中
右為正本係照原本作成。
如不服本判決，應於送達後二十日內，向本院提出上訴狀並表明上訴理由，如於本判
決宣示後送達前提起上訴者，應於判決送達後二十日內補提上訴理由書（須按他造人
數附繕本）。
中　　華　　民　　國　　　九十一　　年　　　三　　　　月　　　十二　　　日
　                                                 書記官  黃明和
